【裁判字號】    94,訴,962
【裁判日期】    950127
【裁判案由】    偽造有價證券等
【裁判全文】
臺灣高雄地方法院刑事判決               94年度訴字第962號
公  訴  人  臺灣高雄地方法院檢察署檢察官
被      告  丙○○
            乙○
共      同
選任辯護人  朱育男律師
上列被告因偽造有價證券等案件，經檢察官提起公訴（93年度調
偵字第454 號），本院判決如下：
    主  文
丙○○、乙○均無罪。
    理  由
一、公訴意旨略以：被告丙○○、乙○係夫妻關係，被告丙○○
    為義昌車業有限公司（下稱義昌公司）負責人，被告乙○為
    長昇車業有限公司（下稱長昇公司）負責人，其2 人明知義
    昌、長昇公司財務狀況不佳，靠以債養債、以息還息度日，
    並無清償之能力，竟共同基於意圖為自己不法所有之概括犯
    意聯絡，於民國89、90年之附表1 至3 所示時間，多次持已
    遭拒絕往來之支票，並持利用不詳之人所偽造高麗、張國華
    、李長欣為發票人之支票暨黃清良、林信志為發票人之偽造
    本票，向同為獅子會會員之告訴人己○○、戊○○借款，使
    告訴人2 人均誤認確係高麗、張國華、李長欣、黃清良、林
    信志為發票人，且誤認被告丙○○、乙○夫妻有清償能力，
    而向己○○、戊○○分別詐取新臺幣（下同）各3 百多萬元
    ，詎屆期提示支票、本票無一兌現，迄告訴人己○○持林信
    志為發票人之本票聲請法院裁定，由證人甲○○（原名林信
    志）提起確認本票債權不存在之訴，經法院認定該本票確係
    偽造，至此，告訴人己○○、戊○○始知受騙，因認被告丙○○及乙○共同涉犯刑法第201 條第1 項之偽造有價證券及
    同法第339 條第1 項之詐欺取財罪嫌等語。
二、按犯罪事實應依證據認定之，無證據不得認定犯罪事實；又
    不能證明被告犯罪者，應諭知無罪之判決，刑事訴訟法第15
    4 條第2 項及第301 條第1 項分別定有明文。次按刑法第33
    9 條第1 項詐欺罪之成立，以意圖為自己或第三人不法所有
    ，以詐術使人將本人或第三人之物交付為要件，所謂以詐術
    使人交付，必須被詐欺人因其詐術而陷於錯誤，若其所用方
    法，不能認為詐術，亦不致使人陷於錯誤，即不構成該罪；
    而刑法上所謂偽造有價證券，以無權簽發之人冒用他人名義
    簽發為要件，如果行為人基於本人之授權，或其他原因有權
    簽發者，則與無權之偽造行為不同；又認定不利被告之事實
    ，須依積極證據，苟積極證據不足為不利於被告事實之認定
    時，即應為有利於被告之認定，更不必有何有利之證據；而
    所謂「積極證據足以為不利被告事實之認定」，係指據為訴
    訟上證明之全盤證據資料，在客觀上已達於通常一般之人均
    不致於有所懷疑，而得確信被告確曾犯罪之程度，若未達此
    一程度，而有合理懷疑之存在時，即無從為有罪之認定，最
    高法院46年臺上字第260 號、30年上字第816 號及76年臺上
    字4986號分別著有判例可資參照。再者，檢察官對於起訴之
    犯罪事實，仍應負提出證據及說服之實質舉證責任。倘其所
    提出之證據，不足為被告有罪之積極證明，或其指出證明之
    方法，無從說服法院以形成被告有罪之心證，基於無罪推定
    之原則，自應為被告無罪判決之諭知（最高法院92年度台上
    字第128 號判例意旨參考）。
三、本件公訴人認被告丙○○、乙○涉犯刑法第201 條第1 項之
    偽造有價證券及同法第339 條第1 項之詐欺取財罪嫌，無非
    以告訴人己○○、戊○○於警詢及偵查中之指訴、證人甲○○（原名林信志）於偵查中之證述、附表1 及附表3 編號3
    至編號27所示之支票暨退票理由單影本共28紙、附表2 所示
    之本票2 紙、萬泰商業銀行北高雄分行92年6 月27日（92）
    北高字第9201350143號函、高雄市第三信用合作社高三信社
    秘文字第1651號函、高雄市第二信用合作社高二信業存字第
    1726號含、高雄市中小企業銀行北高雄分行（92）高銀總北
    字第311 號、本院90年度簡字第3171號民事判決、本院91年
    度簡上字第107 號民事判決，以及記載「老大你好：等支票
    領回後再換回本票，以後支票請暫不要提領。謝謝」之字條
    各1 份為其主要論據。
四、訊據被告丙○○、乙○固均不否認其等2 人具有配偶關係，
    被告丙○○為義昌公司之負責人，被告乙○則為長昇公司之
    負責人，並曾以附表3 所示之支票分別向己○○及戊○○借
    款，且附表3 編號3 至27所示之支票屆期未能兌現清償等事
    實，惟均堅詞否認有被訴偽造有價證券及詐欺取財之犯行，
    被告丙○○辯稱：伊未曾偽造或持有如附表1 及附表2 所示
    之支票及本票向己○○與戊○○借款，支票上「高麗」、「
    張國華」、「李長欣」之簽名，以及本票上「黃清良」、「
    林信志」之簽名，均非伊所為，而附表1 所示之支票早在87
    年11月即因遭銀行拒絕往來，未再使用，且己○○與戊○○
    當時均仍接受其夫妻名義或公司名義開立之支票借款，實無
    偽造他人名義之支票或本票之必要，倘若伊果真欲以偽造票
    據向戊○○詐騙款項，應無僅偽造面額不過數萬元之支票之
    理。此外，伊雖曾開立如附表3 編號1 至2 所示之支票向己○○借款，事後並換票領回該2 紙支票，但伊絕非以附表2
    所示之本票2 紙向己○○換回，蓋伊當時因經常跳票，常需
    持其他支票向己○○換回屆期之支票，不可能僅就部分之支
    票，以本票換回，又己○○亦不接受本票，且當時甲○○係
    將以其名義申請開立之整本支票簿交予伊使用，伊實無偽造
    林信志名義本票之必要。伊係因遭人倒債3 千萬元，始開立
    支票向己○○與戊○○借款支應，並預計以收受之客票償還
    ，因遭他人跳票拖累，以致自身之支票，亦遭銀行拒絕往來
    ，並非伊自始即意圖向己○○及戊○○詐取款項等語（見92
    年度偵字第13752 號偵查卷第96頁、本院卷(一)第38頁、本院
    卷(二)第19頁、第36至37頁）；被告乙○則辯稱：伊僅是家庭
    主婦，對於借款事項，並不清楚，僅是被告丙○○開立支票
    後，幫忙跑腿而已，但伊未曾持附表1 所示之3 張支票向戊○○借款，亦未曾有持本票向己○○借款之經驗等語（見本
    院卷(一)第39頁、本院卷(二)第38頁）。
五、經查：
  (一)證人甲○○以其原名林信志在高雄企業銀行大社分行申請開
    立之支票簿及印鑑章，自開戶時起，即授權交由被告丙○○
    、乙○夫婦使用，迄至本院95年1 年11日言詞辯論終結，仍
    未取回該支票簿及印章等情，除據證人甲○○到庭結證：「
    （問：是否有改過名字？）答：有，我之前叫林信志」、「
    （問：你高雄企銀大社分行甲存帳戶是何時交給被告使用？
    ）答：開戶是他們（指被告夫妻2 人）幫忙我開的，開完戶
    支票拿回來後，就整本放在他們夫妻那邊」、「（問：印章
    何時交給他們夫妻？）答：開戶是我與他一起去的，去簽名
    、蓋章，開完戶後我印章就直接放在他們那邊」、「（問：
    為何要整本放在他們那裡？）答：是方便性，因為我人在外
    面，有時候他開票前就會告訴我，有時候是開完票後才告訴
    我」、「（問：如果他們開完票才告訴你怎麼辦？）答：都
    是一種變相的授權，我的意思只要不造成跳票，把我的票顧
    好，縱使事後再告訴我也沒有關係」、「（問：甲存支票簿
    後來有無拿回來？）答：沒有」、「（問：印章有無拿回來
    ？）答：沒有，最後他就跟我說這本票子他沒有再用了」等
    語明確外（見本院卷(二)第10至11頁、第13頁），並經被告丙○○陳稱：「林信志的支票簿整本都交給我在使用」等語屬
    實（見本院卷(一)第38頁），是證人甲○○以其原名林信志名
    義申請之支票及印章，既然概括授權交由被告丙○○、乙○
    夫妻自由使用，則被告2 人果真因無法如期清償附表3 編號
    2 所示之支票之金額，而需延展期日，逕可基於授權開立林
    信志名義之支票，向己○○換回附表3 編號2 所示之支票，
    自無為向己○○換回支票，而偽造林信志名義本票之必要。
  (二)證人甲○○於93年2 月13日偵查中雖證稱：被告丙○○曾要
    求伊開立本票換回支票，但遭伊拒絕，事來被告夫妻曾有拿
    附表2 編號2 所示之本票給伊看，當時本票背面已蓋妥乙○
    之印文，伊雖未同意被告夫妻以其名義開立本票，但因想事
    不關己，且也不清楚被告夫妻以伊名義開立本票之用途等語
    （見92年度偵字第13752 號偵查卷第188 頁、第191 頁）。
    惟被告夫妻既可自行開立林信志名義之支票，以向己○○換
    回本票，自無要求證人甲○○開立本票換回支票之必要，已
    如前述，且被告夫妻倘若曾要求證人甲○○開立本票以換回
    支票，而遭證人甲○○拒絕，被告夫妻又豈會冒名開立如附
    表2 編號2 所示之本票後，又向證人甲○○展示偽造之本票
    ，亦暴露其犯罪行為？猶有甚者，證人甲○○既然不願開立
    本票供被告夫妻換回支票，顯見證人甲○○清楚認知貿然開
    立本票，需依票據文義負擔票據債務之責任，則證人甲○○
    發現被告夫妻冒其名義開立本票時，自無可能視若無睹，放
    任被告夫妻持有、使用冒用其名義開立之本票之理，是證人
    甲○○該次於偵訊時所為之證述，顯與常情有悖，自不足為
    被告2 人不利認定之依據。
  (三)另己○○對於被告2 人向其借款，僅要求提供支票供作擔保
    ，從未曾要求以本票作為擔保，此乃因以本票供作擔保，需
    簽發本票之人具有相當之財產，始能發揮本票之擔保功能等
    情，亦經己○○證稱：「（問：借款時是否一定要開支票？
    ）答：對，本來是交付他收回來的客票，後來沒有收，就拿
    自己的票換回去」、「（問：被告2 人有無開立自己的本票
    向你借款過？）答：沒有，本票我不要」、「（問：為何不
    接受被告2 人開立的本票向你借款？）答：因為本票沒有票
    據法，本票要在他有財產的情況下才有用」等語綦詳（見本
    院卷(一)第208 頁）；而己○○與案外人黃清良素不相識，業
    經己○○供陳甚明（見本院卷(一)第208 頁），是己○○既然
    不認識黃清良，當亦無法知悉黃清良之財產與信用狀況，自
    無可能貿然接受被告2 人以黃清良名開立之本票，以換回支
    票，由此足認被告丙○○辯稱：伊雖曾持黃清良之支票向己○○借款，因當時伊經常跳票，只要屆期無法兌現，均會以
    其他支票換回，伊雖無法記憶係以何人之支票換回，但未曾
    以本票向己○○換回支票等語（見本院卷(一)第38頁），應屬
    非虛。況且，附表2 編號1 所示之黃清良名義本票1 紙，是
    否確非黃清良所簽發，而為他人所偽造，公訴人並未提出任
    何證據以資佐證，公訴意旨單憑己○○提出附表2 編號1 所
    示之本票1 紙，逕認被告2 人涉犯偽造有價證券罪嫌，自嫌
    率斷。
  (四)雖己○○於本院證稱：因黃清良之支票退票，黃清良逼被告
    丙○○將支票拿回，伊希望開黃清良之支票，因黃清良不願
    簽發，被告丙○○始冒名開立黃清良之本票，以換回支票，
    伊本來不同意，但被告丙○○寫了老大你好之字條，伊才同
    意接受如附表2 編號1 所示之本票云云（見本院卷(一)第201
    頁）。然己○○並不認識黃清良，已如前述，其自無可能知
    悉被告2 人與黃清良間之關係，其前揭關於被告丙○○係因
    黃清良不願簽發支票，且逼迫被告丙○○索回支票之情況下
    ，被告丙○○始冒名開立黃清良本票之陳述，顯係出於個人
    之猜測，自不足為被告丙○○不利之認定。而己○○提出記
    載「老大你好：等支票領回後再換回本票，以後支票請暫不
    要提領。謝謝」等字樣之字條1 份（見93年度調偵字第454
    號偵查卷第16頁），經送法務部調查局鑑定結果，因可供鑑
    定資料不足，而無法鑑定是否為被告所書寫，此有該局93年
    10月15日調科貳字第09300413480 號函1 份在卷可參（見同
    上偵查卷第18頁），是上開字條是否為被告丙○○所提出交
    付予己○○，已非無疑。由於單憑該字條之記載，並無法確
    認該字條上記載之「本票」，即係指附表2 所示之本票，且
    依證人己○○所言，被告既然係因黃清良不願開立支票，始
    冒名開立黃清良之本票，則被告又如何依該字條之記載，「
    等支票領回後再換回本票」？況且，依該字條之文義，被告
    丙○○並未提出其他之保證或擔保，以減緩己○○對於收受
    黃清良名義之本票，可能因黃清良名下無財產，以致無法追
    索之疑慮，己○○豈有可能因被告丙○○隨意提出1 紙字條
    ，即同意被告丙○○以本票換回支票之理，職是之故，證人
    己○○證稱：如附表2 編號1 所示之本票係被告丙○○交付
    予伊供換回支票云云，顯與其經驗有違，當亦不足認定附表
    2 編號1 所示之偽造本票，係被告2 人所偽造，或被告2 人
    曾持以向其行使以換回支票。
  (五)附表1 所示之支票3 紙並未蓋有被告乙○之印文，而附表2
    所示之本票2 紙則蓋有被告乙○之印文，此據己○○及戊○○證述在卷（見92年度偵字第13752 號偵查卷第98頁、第18
    9 頁），且經檢察官於93年2 月6 日當庭勘驗無訛（見同上
    偵查卷第157 頁反面），並有附表2 所示之本票正、反面影
    本共2 紙在卷足稽（見同上偵查卷第100 頁），而堪認定。
    至於檢察官於同日勘驗另2 紙分別蓋有被告丙○○與乙○印
    文之支票，係附表3 編號26至27所示以「民林工程企業有限
    公司」、「黃清良」名義所簽發之支票，此有當次偵訊筆錄
    及卷附支票2 紙在卷可佐（見同上偵查卷第159 頁反面、第
    197 頁），而與附表1 所示之支票無關，先此敘明。因被告
    丙○○、乙○於偵查中一再辯稱：己○○曾於89年間取走扣
    留被告乙○之印章，嗣於89年11月14日寄發存證信函後，己○○始歸還被告乙○之印章等語（見同上偵查卷第160 頁、
    第186 至187 頁），並提出存證信函1 份以實其說（見同上
    偵查卷第164 至165 頁）。觀諸該存證信函記載之內容，顯
    示被告丙○○不清楚己○○為何寄予其本票影本2 紙，並表
    示未曾以本票向己○○借貸款項，且請求己○○歸還之前扣
    留之印章，因被告丙○○係在戊○○與己○○於91年10月1
    日提出告訴前約2 年，即已寄發該存證信函，而徵諸一般經
    驗法則，被告丙○○應無可能事先預知日後涉訟，可能充作
    證據之用，而預先捏造己○○扣留印章之不實事項，故被告
    2 人前揭辯稱：被告乙○之印章曾遭己○○扣留等語，事實
    上並非不可能存在。因己○○於附表2 所示之本票到期後，
    仍接受被告2 人以被告乙○名義開立如附表3 編號13至25所
    示之支票向其借款，借款金額亦高達10萬至30萬元之間，此
    有附表3 編號13至25所示之支票13紙附卷可證（見91年度發
    查字第5852號偵查卷第25至37頁），己○○既然願意接受被
    告2 人開立支票向其借款，衡情亦會接受被告2 人開立之支
    票，以換回屆期之支票，被告2 人實無需承受可能遭受刑事
    制裁之風險，而偽造他人名義之本票向證人己○○換回支票
    ？又被告丙○○於89年11月14日既已寄發存證信函否認曾交
    付如附表2 所示之本票予己○○，己○○亦表示確曾收受被
    告丙○○寄發之存證信函（見本院卷(一)第209 頁），則己○○早於89年11月間，即已知悉被告丙○○不僅否認持本票換
    回支票，而對該筆借款予以賴帳，更涉有偽造本票或行使偽
    造本票之重大嫌疑，己○○又豈有可能繼續收受被告2 人開
    立如附表3 編號13至25所示之支票供作擔保，繼續貸與被告
    2 人款項之理！參以，附表2 所示之本票2 紙，倘若係被告
    2 人持以向己○○換回支票，則被告2 人行使偽造本票之目
    的，應在於規避償還借款之責任，則被告偽造他人名義之本
    票後，又豈會畫蛇添足，再蓋用被告乙○之印章，背書轉讓
    予己○○，使得己○○仍得依票據法之規定，向被告乙○追
    索。再己○○於89年11月間，獲悉被告2 人否認如附表2 所
    示之票據債務，並涉有偽造有價證券罪嫌後，不立即向被告
    2 人追討該票據債務，亦未向有關機關反應，反而於事隔2
    年之後，始於91年10月1 日遞狀對被告2 人提出刑事告訴，
    客觀上自足令人合理懷疑如附表2 所示之本票2 紙來源為何
    ？從而，被告2 人確曾積欠己○○款項，以及己○○持有如
    附表2 所示之本票等事實，尚不足遽為被告2 人不利之認定
    。至於本院90年度簡字第3171號及91年度簡上字第107 號判
    決，雖均判決被告乙○就附表2 編號2 所示之本票，需依背
    書文義給付己○○289,650 元，固有上開2 份判決書在卷足
    參（見92年度偵字第13752 號偵查卷第108 至117 頁），惟
    被告乙○於上開民事訴訟進行至言詞辯論終結，始終未曾出
    庭應訊，且亦未明示承認附表2 所示之本票背面上之印文，
    確為其所蓋章或授權他人所蓋章，此經調取本院90年度雄簡
    字第3171號、91年度簡上字第107 號卷，核閱屬實，因刑事
    訴訟法並無民事訴訟法第280 條關於擬制自認之規定，自不
    得以被告乙○未曾對該2 紙本票背書之真偽表示意見，逕認
    被告乙○不否認該2 紙本票背面之背書，係其所為，從而，
    上開判決2 份亦不足為被告2 人偽造本票或行使偽造本票之
    認定依據。
  (六)又附表1 所示之支票3 紙，是否為案外人高麗、張國華與李
    長欣所簽發，抑或他人所偽造，因公訴人並未舉證臺灣地區
    並未存有高麗、張國華與李長欣等3 人，或舉證說明該3 紙
    支票，確非高麗、張國華或李長欣所親自簽發或授權他人簽
    發，自難單憑戊○○提出如附表1 所示之支票3 紙，遽認被
    告2 人涉犯偽造有價證券或行使偽造有價證券罪嫌。縱認該
    3 紙支票確係他人所偽造，因被告丙○○與乙○確曾持如附
    表3 編號3 至編號25所示之支票向戊○○及己○○借貸款項
    ，此為被告丙○○自承在卷（見本院卷(一)第38頁），核與戊○○與己○○證述情節相符（本院卷(一)170 至172 頁、第20
    1 至205 頁）；而附表3 編號9 至11所示支票3 紙之發票日
    期分別為89年11月15日、同年12月15日及同年12月31日，與
    附表1 所示疑似偽造支票之發票日期即89年11月30日、同年
    11月22日、同年10月31日，時間相當接近，而附表3 編號9
    至11所示之支票3 紙，均係以被告乙○，或被告乙○與長昇
    公司名義簽發之支票，此有附表1 及附表3 編號9 至11所示
    之支票共6 紙在卷可憑（見91年度發查字第5852號偵查卷第
    8 至10頁、第21至23頁），參照被告丙○○供稱：借款日期
    通常為支票所載發票日期前之2 至3 個月前等語（見本院卷
    (一)第38頁）、戊○○證稱：通常是支票記載發票日前1 個月
    借款等語（見本院卷(一)第172 頁），以及己○○證稱：「（
    問：被告2 人向你借錢時，借錢期限大約多久？）答：距離
    票面日期1 、2 個月」等語（見本院卷(一)第207 頁），堪認
    89年8 月至11月間，戊○○仍然接受被告2 人以被告乙○名
    義開立之支票，向其借款，則被告2 人為向證人戊○○借貸
    款項，並無偽造他人名義支票之必要。再觀諸比較附表3 編
    號9 至11及附表1 所示之支票，顯示附表3 編號9 至10所示
    以被告乙○名義開立之支票面額，均超過15萬元，附表3 編
    號11所示之支票面額，更高達100 萬元，對照附表1 所示之
    支票面額，竟不過僅區區1 萬多至2 萬7 千多元，被告2 人
    豈有可能為區區數萬元之款項，而甘冒重刑制裁之風險，偽
    造如附表1 所示之支票向證人戊○○詐騙？
  (七)附表1 所示之支票帳戶，係以義昌公司與被告丙○○名義所
    開立，而上開3 家甲存支票帳戶，先後於87年11月27日及89
    年10月20日，經萬泰商業銀行北高雄分行、華南商業銀行高
    雄分行、高雄區中小企業銀行楠梓分行列為拒絕往來戶，此
    有萬泰商業銀行北高雄分行92年6 月17日（92）北高字第09
    201350143 號函、93年2 月5 日（93）北高字第0930135001
    3 號函、華南商業銀行高雄分行93年2 月5 日（93）華高存
    字第075 號函、高雄區中小企業銀行楠梓分行92年6 月17日
    九二高銀總楠字第122 號函各1 份在卷可攷（見92年度偵字
    第13752 號偵查卷第6 頁、第141 頁、第137 頁、92年度他
    字第2951號偵查卷第34頁）；而被告夫妻2 人因自86年間，
    遭人倒債3 千萬元後，即常需向人借貸資金週轉，公司經營
    之腳踏車業務，亦因此遭受波及，終於89年底停止營運等情
    ，則據被告丙○○及乙○供稱：伊於86年間遭人倒債3 千多
    萬元後，即常向別人借貸週轉，且因無法按期兌現支票，而
    遭銀行列為拒絕往來戶，至於車廠則在89年年底停止營運等
    語明確（見92年度偵字第13752 號偵查卷第159 頁反面、第
    247 至248 頁、本院卷(二)第35頁、第39至41頁），是附表1
    所示以義昌公司名義在萬泰商業銀行與華南商業銀行申請開
    立之支票甲存帳戶，以及以被告丙○○名義在高雄區中小企
    業銀行申請開立之支票甲存帳戶，因先後於87年10月27日及
    89年10月20日，遭銀行列為拒絕往來戶，而無法再使用流通
    ，則被告2 人未將之予以妥善保管，尚難認與常情有違。而
    被告夫妻2 人因遭人倒債以及公司營運周轉吃緊，人生適逢
    低潮，自無心思顧及上開遭銀行拒絕往來支票簿之存放事宜
    ，且如附表1 所示之義昌公司與被告丙○○名義申請取得之
    支票簿，已遭銀行拒絕往來，而未再使用，被告2 人經營之
    公司正逢紛亂無序之際，以致有可能遭宵小竊取而遺失，亦
    有可能因被告2 人遭債權人率人前往討債之際，順手取走而
    遺失，其原因固不一而足，惟戊○○當時既然仍接受被告2
    人名義開立之支票，向其借款，被告2 人實無必要偽造他人
    名義之支票向戊○○借款，已如前述，且被告2 人果真為向
    戊○○借貸款項，而偽造他人名義之支票，衡情應無可能使
    用自己名義或自己經營公司名義申請之支票，充作偽造支票
    之工具，以使戊○○得以支票帳戶係被告丙○○或義昌公司
    名義所申請為由，向其追究相關責任，本院因認戊○○持有
    如附表1 所示之支票3 支，應非被告2 人所交付。至於被告
    丙○○就戊○○何以持有以義昌公司及其個人名義申請之支
    票乙節，先是辯稱：「（問：前述三張支票公司都是你是負
    責人呢？）答：當時公司已快倒了，票都很亂」、「公司很
    亂，支票有遺失」等語（見92年度偵字第13752 號偵查卷第
    39頁反面至40頁），復又改稱：「（問：為何你帳戶的票以
    張國華、李長欣、高麗名義簽發？）答：我不知道票何來」
    等語（見同上偵查卷第160 頁、第187 頁），嗣於本院審判
    期日，卻辯稱：「（問：你公司支票為何外流？）答：因為
    當時我們經濟不好，他們暴力討債，常常有黑道兄弟到公司
    亂搜」等語（見本院卷(二)第33頁），前後供述雖有出入，然
    紬繹被告丙○○於本院審判期日之陳述內容，其陳稱：「（
    問：你的意思是說，這3 張支票是討債公司拿走？）答：我
    懷疑，但不能確定」、「（問：事後有無清查空白支票有無
    遭人拿走？）答：沒有，因為支票已經沒有再用，所以沒有
    再清點」等語（見本院卷33至34頁），堪認被告丙○○之真
    意在於表示上開經銀行拒絕往來之支票簿，因未再使用而未
    注意其保存狀況，亦不清楚支票何以外流，至於其所稱支票
    遺失或遭人討債時取走等語，僅不過係被告丙○○個人就支
    票何以外流乙事所為之猜測，尚難認被告之辯解有所矛盾，
    亦此敘明。
  (八)此外，附表1 編號3 所示之支票，曾於89年10月31日提示，
    因存款不足及拒絕往來而退票，此有卷附退票理由單1 紙附
    卷可查（見91年度發查字第5852號偵查卷第10頁），因該退
    票理由單，明確記載該銀行支票甲存帳戶戶名為丙○○，是
    戊○○早於89年10月31日既因提示該紙支票而獲知該支票帳
    戶為被告丙○○名義，卻簽發「張國華」而涉有偽造及詐欺
    之重大嫌疑，自無可能日後仍繼續接受以被告乙○名義開立
    如附表1 編號9 至11所示之支票，並貸與款項予被告夫妻，
    且於事隔近2 年後，始於91年10月1 日遞狀至臺灣高雄地方
    法院檢察署提出告訴。何況，附表1 所示之支票3 紙，己○○曾持以向被告丙○○聲請支付命令，此有民事支付命令聲
    請狀、本院90年度促字第8114號支付命令各1 份附卷可佐（
    見92年度偵字第13752 號偵查卷第170 至177 頁、第106 頁
    ）。雖己○○與戊○○於92年2 月6 日偵查中陳稱：附表1
    所示之支票3 紙係被告2 人向己○○借款，因己○○錢不夠
    ，而向戊○○調借，支票因而由戊○○持有，事後所以由己○○持以向被告丙○○聲請支付命令，係因戊○○當時出國
    不在臺灣地區等語（見第92年度偵字第13752 號偵查卷第16
    0 頁反面），惟經本院查詢戊○○自87年間起至90年間之入
    出境紀錄，顯示戊○○僅於90年4 月20日至同月22日，以及
    90同年11月2 日至同月6 日不在臺灣地區，由於戊○○於90
    年間2 次出境之日數僅短短2 日及4 日，依理尚無因而委託
    己○○代為主張權利之必要，而附表1 所示之支票之提示日
    期，分別為89年11月30日、同年11月22日、同年10月31日，
    有上開支票退票理由單3 份在卷可證（見91年度發查字第58
    52號偵查卷第8 至10頁），是上開支票經提示退票後，距離
    戊○○於90年4 月20日出境之時間，長達5 個月之久，戊○○應有充裕之能力及時間，就附表1 所示之支票提出民事爭
    訟，以主張權利，要無委託證人己○○代為處理之理由，故
    己○○與戊○○前揭證述，顯非事實。至於己○○於本院94
    年12月7 日審判期日證稱：附表1 所示之支票係被告2 人持
    以向證人戊○○借款，因證人戊○○軋票有困難，故轉向伊
    調借款項，事後伊提示支票遭退票後，向戊○○請求返還款
    項，經戊○○以現金清償後，伊即將該3 紙支票退還證人戊○○云云（見本院卷(一)第196 頁），不僅與其於偵查中之證
    述情節，截然相反，亦與戊○○證稱：附表1 所示之3 紙支
    票，經伊提示遭退票後，始發現該支票帳戶係被告丙○○所
    申請開立等語（見本院卷(一)第172 頁），相互齟齬，且己○○當次審判期日就該3 紙支票先由其聲請支付命令後，復由
    戊○○持以提出刑事告訴乙節，先是證稱：「之前有一次我
    寫狀紙說這3 張票是我的，那是因為當時戊○○還沒有跟我
    解決，後來我把票還給她之後，她的狀紙就寫說那是她的票
    」等語（見本院卷(一)第196 頁），嗣經辯護人請求提示證人
    己○○於93年2 月6 日之偵訊筆錄，詰問證人己○○：「你
    是否在93年2 月6 日偵查中說，這3 張支票是丙○○他們跟
    你借錢交給你的？」，己○○卻又證稱：「對，因為當時票
    我還沒有還戊○○，我還沒有與戊○○清算這筆錢」等語（
    見本院卷(一)第197 頁），顯與其同日先前所述，附表1 所示
    之3 紙支票，早在91年10月1 日前，即由戊○○清償調借之
    款項，而由戊○○取回持有乙節，相互扞格，審酌該3 紙支
    票究竟係被告2 人持以向己○○借款，抑或持以向戊○○借
    款，原屬可清楚記憶之事，且與戊○○或己○○取得支票後
    ，向何人借款週轉，要屬二事，應無相互混淆之虞，而被告
    2 人持以向證人戊○○、簡隆借款之支票，不乏日期與附表
    1 所示之支票相近，並係以乙○名義所簽發，此有附表1 編
    號9 至11、編號14至25所示之支票共25紙在卷可憑（見91年
    度發查字第5852號偵查卷第21至23頁、第26至37頁），足見
    被告2 人並無偽造他人名義之支票，以向戊○○與己○○借
    款之必要與動機，且戊○○、己○○既然係各自獨立而分別
    借款予被告2 人，此觀其等2 人就附表3 所示之支票權利各
    自提出刑事告訴主張權利，即屬自明，則附表1 所示之疑似
    偽造支票，何以先由己○○於主張權利後，復由戊○○持以
    提出刑事告訴，戊○○與己○○2 人均亦模糊其詞，顯有所
    隱匿，而有前述重大瑕疵，自不足為被告2 人不利認定之依
    據。
  (九)被告2 人與戊○○、己○○均是獅子會之成員，彼此相識約
    7 至10年，被告2 人係因遭人倒債3 千萬元，始自86年間某
    日起，向戊○○、己○○與他人借貸款項，供作經營腳踏車
    生意週轉之用，惟因借貸利息吃重，且腳踏車利潤不高，迄
    至89年間因申請之支票跳票後，即無法再借貸款項，致其等
    所有之不動產遭債權銀行強制執行，惟此段期間，被告2 人
    曾陸續償還款項予戊○○與己○○等情，則經被告2 人供稱
    ：「（問：與告訴人何關係？）答：是獅子會的朋友，認識
    有十幾年，沒有仇恨。因為生意週轉困難，才向他們借錢」
    、「（問：目前尚欠告訴人若干？）答：本錢都已還清，剩
    利息部分，利息約二、三十分」、「戊○○借五百萬元，償
    還八百萬元，己○○借二百萬元，償還二八○萬。借錢有時
    康出面，有時林出面，都是夫妻生意週轉用」、「（問：為
    何利息高，還向他們借？）答：因為要週轉」、「（問：何
    時開始借錢？）答：八六年間起至八九年」、「（問：何時
    開始有負債？）答：八六前起就負債三千萬，為了這三千萬
    就開始向告訴人二人借錢‧‧‧金額包括利息越滾越大，可
    能是借到八九年，因為支票跳票，無法借」、「86年間我是
    被倒3 千萬，而非負債3 千萬」、「（問：何時經營不善？
    ）答：約在十年前被倒三千多萬後就常向別人週轉」、「（
    問：至目前還負債中？）答：是的，我們的房子、土地都被
    拍賣，這是二年前的事，目前債務並沒有統計，且我們曾還
    戊○○每月15萬元」等語綦詳（見92年度偵字第13752 號偵
    查卷第第186 至188 頁、第248 頁、第159 頁、本院卷(二)第
    35頁），且有償還戊○○、己○○債款明細共2 紙，以及戊○○、己○○簽收之收據各1 紙附卷為證（見同上偵查卷第
    201 至205 頁），並參照己○○陳稱：「（問：與被告2 人
    認識多久？）答：在獅子會認識10幾年」、「（問：借的原
    因？）答：因大家是朋友，都是獅子會，公司需要週轉」、
    「我與被告二人有約定利息，以月息二分計算」等語，以及
    戊○○陳稱：「（問：與被告2 人認識多久？）答：認識7
    、8 年」、「（問：為何他們常向你借錢？）答：因為大家
    是朋友，公司週轉不是很好，說澎湖有很多土地可以賣掉，
    因是獅子會」、「被告曾讓我兌現過一些支票‧‧‧金額約
    四、五十萬元」、「有時候票沒有辦法讓我領，他就會以現
    金付我利息」、「（問：當時有無約定利息？）答：有約定
    利息，月息二分」、「（問：有無針對被告房地拍賣？）答
    ：鳥松是六人持分，根本無法拍定，澎湖全被銀行抵押，都
    沒有拿到錢，現查封都撤銷」等語（見本院卷(一)第195 頁、
    第162 頁、第166 頁、92年度偵字第13752 號查卷第158 頁
    、第161 頁反面、第248 頁、92年度他字第2951號偵查卷第
    2 頁反面、第4 頁反面），是被告2 人向戊○○與己○○借
    貸款項時，對於其等2 人係因經營事業發生困難，而需借貸
    資金週轉之事實，並未有所隱匿，而戊○○與己○○在貸與
    款項予被告2 人之初，既然對於被告2 人經營之事業發生困
    難，具有相當之認識，自能評估被告2 人日後可能因週轉發
    生障礙，以致生意倒閉而無法償還款項之風險，而被告2 人
    在澎湖確有不動產，僅因均已設定抵押予銀行，並遭債權銀
    行強制執行，致戊○○與己○○無法自被告所有之不動產拍
    賣受償，然此乃債務人為所有債務之總擔保之性質使然，尚
    難認被告2 人向戊○○與己○○借款，有何施用詐術之處。
    且以戊○○所言，被告2 人交付支票兌現之金額約40至50萬
    元，另依前揭戊○○簽收之收據1 紙，則記載被告2 人尚曾
    償還現金30萬元，被告2 人單是償還戊○○之金額即接近百
    萬元，若被告2 人果真意圖詐騙，豈有可能仍陸續償還款項
    予戊○○之理！再以己○○、戊○○與被告2 人因均為獅子
    會會員，相識約7 至10年之久，並自86年間起，即貸與被告
    2 人款項，迄至89年間止，時間長達3 年之久，對於被告2
    人之經濟狀況，自無可能不知，己○○陳稱：對於被告2 人
    經濟狀況不清楚云云（見本院卷(一)第206 頁），尚無可採。
    又己○○、戊○○貸與被告2 人之款項，按月收取月息2 分
    之利息，相當於週年利率百分之二十四，超過法定最高利率
    百分之二十，堪認己○○、戊○○借貸款項予被告2 人，除
    基於同為獅子會會員之情誼外，更為賺取豐厚之利息，以致
    雖對被告2 人日後因生意倒閉，以致無法償還債務之情形，
    有所預見，仍願承擔被告2 人可能因生意週轉不靈而無法償
    還債務之風險，自難認戊○○、己○○係因陷於錯誤，始借
    貸如附表3 所示之款項予被告2 人。
  (十)被告丙○○雖於本院審理時陳稱：伊係在88年至89年間，向
    戊○○與己○○借款等語（見本院卷(二)第35頁），然被告丙○○於同日亦表示：「因為當時我被人倒了3 千萬元，經濟
    比較困難，所以才需要跟他們（指戊○○與己○○）借錢」
    、「（問：你被倒3 千萬元在先，還是遭萬泰銀行北高雄分
    行拒往在先？）答：我被倒在先」等語（見本院卷(一)第36頁
    ），而被告丙○○以義昌公司在萬泰銀行北高雄分行申請開
    立如附表1 編號1 所示之支票帳戶，自87年11月27日即列為
    拒絕往來戶，已如前述，被告丙○○既然在87年11月27日拒
    絕往來前，便因遭人倒債3 千萬元，而向戊○○與己○○借
    款，即與前述供稱：88年至89年間開始向戊○○與己○○借
    款等語，彼此牴觸，審酌被告丙○○與乙○於偵查中，均一
    致供稱：自86年間，因遭人倒債3 千萬元，而開始向戊○○
    與己○○借款等語（見92年度偵字第13752 號偵查卷第186
    頁、第248 頁），而被告乙○於同日審判期亦陳稱：「我向
    己○○、戊○○借錢應該是在被銀行拒往之前就借了」等語
    （見本院卷(二)第39頁），堪認被告丙○○於本院審判期日關
    於何時向戊○○、己○○借款部分之陳述，因時間相隔過久
    ，以致有所模糊，因認其於偵查中所為之陳述，距離案發當
    時最為接近，堪予採信。
  (十一)戊○○、己○○就何時貸與款項予被告2 人，以及除附表3
    所示之借款外，是否尚曾借貸其他款項予被告2 人等事項，
    於93年2 月6 日偵訊時，係陳稱：借款期間約在89年至95年
    間，除本案所告之金額外，之前並未曾借貸款項予被告2 人
    等語（見92年度偵字第13752 號偵查卷第158 頁反面、第18
    9 頁），己○○就被告2 人是否曾償還任何欠款乙節，則陳
    稱：被告從未償還任何欠款等語（見同上偵查卷第161 頁反
    面、本院卷(一)第207 頁）。惟戊○○於偵查與本院審理中，
    均不否認被告2 人曾以兌現支票或支付現金方式，償還部分
    欠款，已如前述，審酌戊○○、己○○均與被告2 人同為獅
    子會會員，其等2 人與被告夫妻相識時間，亦屬相當，被告
    2 人應無可能厚此薄彼，僅償還積欠戊○○之款項，而故不
    償還對己○○之借款；另被告2 人於93年2 月13日偵訊時提
    出1 紙記載「茲收到押票民林公司二張合計578,950 。己○○」等字樣之字條時（見同上偵查卷第204 頁），經檢察官
    訊問己○○：「是否你簽？」，己○○則自承稱：「是。他
    原本是拿客票向我調，我要他開他自己的支票押在我處，他
    就開他的二張支票給我，後來客票有兌現，我把二張支票還
    他，這不在我所告的金額內。這是八八年的事」等語（見同
    上偵查卷第190 頁），顯見己○○除附表3 所示之款項外，
    尚曾貸與款項予被告2 人，而被告2 人亦曾償還部分款項，
    己○○前揭所稱：除附表3 所示之款項外，並未曾再貸與款
    項予被告2 人，且被告2 人未曾返還款項予伊云云，即與事
    實不符。戊○○對於被告2 人於同日提出記載「收取譯今
    會款拾萬元正。高雄中小支票89年2 月13日金額肆拾萬
    元正。戊○○4/8 。收支票五張共壹佰萬元正。戊○○」
    等字樣之字條（見同上偵查卷第202 頁），先是陳稱：第1
    筆記載30萬元部分，係伊參加以被告為會首之會款，係伊繳
    出去之會錢，因被告不讓伊繼續跟會，而將該筆30萬元之會
    款返還予伊，這是88年間之事情等語（見同上偵查卷第189
    頁），嗣又改稱：伊剛剛說錯了，30萬元是被告丙○○償還
    伊之借款等語（見同上偵查卷第191 頁），足見戊○○於附
    表3 所示之款項外，尚曾於88年間貸放款項予被告2 人，被
    告2 人並曾償還1 筆30萬元款項予戊○○，而與戊○○前揭
    所稱：除附表3 所示之款項外，並未曾再貸與款項予被告2
    人等語，互不一致；此外，就他人持以供作借款擔保之支票
    ，理應向銀行照會該支票之信用狀況，以避免或減低無法索
    回借款之風險，而強化支票之擔保功能，此為眾所周知之事
    項，戊○○貸與被告2 人之款項，平均約略數十萬元左右，
    其中更有高達百萬元之金額，此有附表3 編號3 至11所示之
    支票9 紙足資佐證（見91年度發查字第5852號偵查卷第15至
    23頁），以戊○○係職業代書（此業據其證述在卷，見本院
    卷(一)第174 至175 頁），依其知識、經驗，自無可能在向銀
    行照會支票信用狀況前，即貿然接受被告2 人所持之支票，
    向其借款，參照戊○○於偵訊時陳稱：「金額大的我會去銀
    行照會，就因金額少，我不會照會」等語（見同上偵查卷第
    96頁），堪認戊○○於本院證稱：被告2 人向伊借款所交付
    之支票，伊自始至終，從未曾向銀行照會、徵信云云（見本
    院(一)第174 頁），係為掩飾其明知被告2 人經濟狀況惡化之
    事實所為，不足採信。由上所述，戊○○與己○○除前述被
    告2 人究竟係持附表1 所示之支票向其2 人中之何人借款，
    彼此陳述相互矛盾，以及就被告2 人何以在得自行簽發林信
    志名義支票之情況下，仍需偽造林信志名義之本票，己○○
    既然不接受本票供作借款之擔保，又何以接受附表2 所示以
    黃清良及林信志名義簽發之本票，無法提出合理之說明外，
    其等2 人就何時貸與款項予被告2 人，以及被告2 人償還之
    金額等事涉判斷被告2 人是否具有不法所有意圖之佐證事項
    ，均含糊其詞，甚或否認被告2 人曾償還積欠款項之事實，
    堪認證人戊○○與己○○因與被告2 人立場處於利害關係尖
    銳對立之立場，證詞難免偏頗而偏離事實，本院因認關於被
    告2 人向己○○、戊○○借款之時間、借款金額與償還款項
    ，應以被告2 人所言，堪予採信。
  (十二)附表1 編號1 所示之支票帳戶，係義昌公司於83年6 月29日
    ，在萬泰商業銀行申請開立，並於87年11月27日列為拒絕往
    來戶；附表1 編號2 所示之支票帳戶，則為義昌公司於85年
    6 月18日，在華南商業銀行高雄分行申請開立，且於87年11
    月27日拒絕往來；附表1 編號3 所示之支票帳戶，為被告丙○○於87年10月13日，在高雄區中小企業銀行楠梓分行申請
    開立，而於89年10月20日拒絕往來；附表3 編號3 、6 、8
    所示合作金庫銀行苓雅分行之支票帳戶，係被告丙○○於62
    年6 月27日申請開立，並於89年10月20日列為拒絕往來戶；
    附表3 編號4 、12所示臺灣中小企業銀行九如分行之支票帳
    戶，係被告丙○○於68年7 月11日申請開立，而於89年10月
    20日拒絕往來；附表3 編號5 、9 至10、14所示高雄市第三
    信用合作社之支票帳戶，係長昇公司於88年9 月14日申請開
    立，並於89年10月27日拒絕往來；附表3 編號7 、11所示高
    雄區中小企業銀行之支票帳戶，係被告乙○於88年2 月26日
    申請開立，而於89年11月3 日拒絕往來；附表3 編號15至17
    、18至25所示高雄市第二信用合作社之支票帳戶，係長昇公
    司於88年9 月6 日申請開立，並於89年10月27日拒絕往來；
    附表3 編號17所示第一商業銀行左營分行之支票帳戶，係長
    昇公司於87年10月12日申請開立，而於89年10月27日列為拒
    絕往來戶等情，有萬泰商業銀行北高雄分行92年6 月17日（
    92）北高字第09201350143 號函、93年2 月5 日（93）北高
    字第09301350013 號函、華南商業銀行高雄分行93年2 月5
    日（93）華高存字第075 號函、高雄區中小企業銀行楠梓分
    行92年6 月17日九二高銀總楠字第122 號函、合作金庫苓雅
    分行93年2 月5 日合金苓存字第0930000684號函、臺灣中小
    企業銀行九如分行93年2 月9 日九三九如字第3 號函、高雄
    市第三信用合作社93年2 月11日高三信社秘文字第214 號函
    、高雄區中小企業銀行北高雄分行92年6 月26日（92）高銀
    總北字第311 號函檢附開戶資料、高雄市第二信用合作社93
    年2 月10日高二信業存字第0332號函、第一商業銀行左營分
    行93年2 月15日（92）一左字第32號函各1 份在卷可攷（見
    92年度偵字第13752 號偵查卷第141 頁、第137 頁、92年度
    他字第2951號偵查卷第34頁、92年度偵字第13752 號偵查卷
    第140 頁、第136 頁、第135 頁、第32至38頁、93年度調偵
    字第454 號偵查卷第3 頁），顯示被告2 人以個人名義或公
    司名義開立之支票帳戶，自開立帳戶時起，迄因退票而列為
    拒絕往來戶，至少均有使用1 年以上之期間，其中更不乏有
    使用長達數十年之久之支票帳戶，而被告2 人持以向人借款
    之支票，均係陸續發生跳票，與一般使用支票向人詐財案件
    ，均係在短期內大量使用支票借得鉅款後，放任支票跳票情
    形迥異，堪認被告2 人辯稱：申請上述支票帳戶之目的，係
    供其等2 人經營腳踏車生意之用，而非意在向己○○與戊○○詐騙款項等語，確屬實情。再觀諸卷附被告乙○在高雄市
    第三信用合作社及長昇公司在高雄市第二信用合作社所申請
    開立之支票帳戶開戶往來交易明細資料（見92年度偵字第13
    752 號偵查卷第11至17頁、第28至31頁），則顯示被告2 人
    上開2 個支票帳戶遭銀行拒絕往來前，仍有存入多筆現金供
    持票人提領之紀錄，足認被告2 人確曾致力於維護支票之信
    用，以避免支票因存款不足而跳票，若被告2 人果真意圖詐
    騙，自無可能為維護支票信用，而繼續存入現金供持票人提
    領兌現，由此足證被告夫妻持如附表3 所示之支票向己○○
    與戊○○借款，主觀上應無為自己不法所有之意圖。
  (十三)被告之辯護人於94年6 月15日具狀聲請本院向被告2 人申請
    開立支票帳戶之金融機構，調取經被告2 人背書轉讓之票據
    正本，以證明被告2 人於票據背書轉讓時，慣以簽名之方式
    為之，未曾以用印之方式為之，故附表2 所示之本票背面之
    背書，並非被告2 人所為等語（見本院卷第54頁），本院因
    認被告2 人並未偽造如附表2 所示之本票，亦未持如附表2
    所示之本票向戊○○與己○○借款之事實，已臻明確，依刑
    事訴訟法第163 之2 第2 項第3 款規定，應無調查之必要，
    併此敘明。
  (十四)所謂證據能力，係指證據得提出於法庭調查，以供作認定「
    犯罪事實」之用，所應具備之格式，此乃因在正當法律程序
    之刑事審判下，刑事訴訟法第154 條第2 項規定：「犯罪事
    實應依證據認定之，無證據不得認定其犯罪事實」，明白揭
    示證據裁判原則，而證據裁判原則又以嚴格證明為核心，亦
    即認定「犯罪事實」所憑之證據，須具證據能力，且經合法
    調查，否則不得作為判斷之依據，此經大法官會議釋字第58
    2 號解釋理由書闡釋甚詳，則無罪判決因未認定「犯罪事實
    」，當然亦無所謂證據因不符嚴格證明法則，而無證據能力
    之問題，換言之，證據因無證據能力，而不得作為認定被告
    犯罪事實之證據，但仍無妨作為認定被告無罪之佐證，以及
    彈劾其他證據之用。被告之辯護人爭執證人甲○○於偵查中
    所為陳述之證據能力，因證人甲○○於92年6 月18日及93年
    2 月13日偵訊時所為之陳述，均係於檢察官面前所為，且由
    檢察官依法告知具結義務及偽證之處罰後，經證人甲○○具
    結後所為之證詞，此有證人結文2 份及偵訊筆錄2 份在卷可
    參（見92年度他字第2951號偵查卷第30至32頁、92年度偵字
    第13752 號偵查卷第185 頁、第193 頁），被告之辯護人僅
    指摘證人甲○○於偵查中所為之陳述與事實不符，但未釋明
    前開陳述有何顯不可信之情況，依刑事訴訟法第159 條之1
    第2 項之規定，證人甲○○於上開偵訊時所為之證言，自均
    具有證據能力，此經本院於94年11月2 日審判期日，當庭諭
    知，有該次審判期日1 份附卷可憑（見本院卷(一)第161 頁）
    ，固屬無疑。至於告訴人戊○○與己○○先後於91年11月26
    日、92年9 月24日及同年10月29日接受警員或檢察事務官詢
    問時所為之陳述（見92年度他字第2951號偵查卷第2 至5 頁
    、92年度偵字第13752 號偵查卷第54頁、第95至99頁），因
    上開告訴人與被告2 人處於絕對相反之立場，且上開告訴人
    陳述之目的，在使被告2 人受刑事追訴與處罰，公訴人復未
    舉證說明上開告訴人於接受警員及檢察事務官詢問時所為之
    陳述，有何較具可信之特別情況，而核與刑事訴訟法第159
    條之2 、之3 所規定之例外情形不符，應均無證據能力；以
    及上開告訴人先後於92年6 月18日、同年7 月16日、93年2
    月6 日、同年2 月13日、同年2 月25日偵訊時所為之陳述（
    見92年度他字第2951號偵查卷第30至31頁、92年度偵字第13
    752 號偵查卷第45至48頁、第157 至161 頁、第184 至192
    頁、93年度調偵字第454 號偵查卷第22頁），因上開告訴人
    於接受偵訊時，均業已成年，此有各該筆錄記載年籍資料可
    證，且並無不解具結意義及效果之情形，上開告訴人於上開
    偵訊時，既未經檢察官命其具結，渠等2 人於檢察官偵訊時
    所為之陳述，當亦均無證據能力，惟參照前揭說明，上開告
    訴人於警詢、檢察事務官詢問或檢察官偵訊時所為之陳述，
    雖不得作為認定被告犯罪事實之積極證據，但仍不妨作為被
    告並未涉犯本件偽造有價證券及詐欺取財之佐證，亦此敘明
    。
六、綜上所述，現存之證據，僅能證明戊○○持有附表1 所示之
    支票，己○○持有附表1 所示之本票，以及被告2 人持附表
    3 編號3 至27所示之支票向渠等2 人借款後，上開支票事後
    均屆期未兌現等事實。客觀上並無證據可資佐證附表1 所示
    之支票以及附表2 編號1 所示之本票，確屬他人所偽造，縱
    使認定附表1 、2 所示之支票與本票，均屬偽造，亦無證據
    可資證明係被告2 人所偽造或被告2 人持以向戊○○或己○○行使，蓋戊○○與己○○既然於89年間，仍接受被告2 人
    以個人名義或公司名義開立之支票借款或換回屆期之支票，
    被告2 人自無庸以偽造支票、本票，或行使偽造支票、本票
    方式，向戊○○與己○○借款或換回屆期之支票。另被告2
    人係自86年間起，因遭人倒債，以致經營之事業發生困難，
    而需向人借貸款項，以資週轉，並以支票供作擔保之方式，
    陸續向戊○○、己○○借款多次，戊○○、己○○對於被告
    2 人係以生意週轉為由向其等借款，並不否認，以戊○○、
    己○○均與被告2 人相識約7 至10年，並與被告2 人有長期
    之金錢往來關係，對於被告2 人之經濟狀況，理應知之甚詳
    ，而被告2 人亦未刻意隱瞞生意經營不善之事實，自難認被
    告2 人曾施用任何詐術，以及戊○○、己○○係因陷於錯誤
    ，始借貸款項予被告2 人。況且，被告2 人不僅曾償還積欠
    戊○○、己○○之款項，更對尚未經銀行拒絕往來之支票帳
    戶，多次存入現金供持票人提領兌，致力維護支票帳戶之信
    用，雖被告2 人終因所經營事業惡化，致使以被告2 人個人
    名義及公司名義開立之支票帳戶，均因存款不足，而為銀行
    列為拒絕往來戶，進而導致無法清償積欠戊○○與己○○借
    款之結果，然尚不得反面推論被告2 人在向戊○○與己○○
    借款之初，即無付款之意願，而具有為自己不法所有之意圖
    ，本院因認被告2 人辯稱：伊等2 人並未偽造如附表1 、2
    所示之支票與本票，而附表3 所示之支票，係因生意無法週
    轉倒閉，致無法清償，並非借款之始，即意圖詐騙等情，應
    可採信。此外，公訴人既然未再舉出其他積極證據以資證明
    被告確有上揭偽造有價證券及詐欺取財犯行，揆諸前揭判例
    意旨，現存之證據既然不足為不利於被告事實之認定，即應
    為被告有利之認定，依法自應為被告無罪之諭知。
據上論斷，應依刑事訴訟法第301 條第1 項，判決如主文。
本案經檢察官丁○○到庭執行職務。
中    華    民    國    95    年    1     月    27    日
                  刑事第十庭  審判長法  官  徐美麗
                                    法  官  莊珮吟
                                    法  官  高增泓
以上正本證明與原本無異。
如不服本判決，應於收受送達後10日內向本院提出上訴書狀。
中    華    民    國    95    年    2     月    3     日
                                    書記官  林慧芬
附表1 ：
┌──┬───┬────┬────┬─────┬───────┬───┐
│編號│發票人│發 票 日│支票面額│支票號碼  │付款銀行及帳號│執票人│
├──┼───┼────┼────┼─────┼───────┼───┤
│1   │高麗  │89.11.30│18,930元│AL0000000 │義昌公司萬泰商│戊○○│
│    │      │        │        │（起訴書誤│業銀行北高雄分│      │
│    │      │        │        │載為AK2078│行（帳號：3080│      │
│    │      │        │        │29號）    │38101）       │      │
├──┼───┼────┼────┼─────┼───────┼───┤
│2   │張國華│89.11.22│23,000元│DB0000000 │義昌公司華南商│戊○○│
│    │      │（起訴書│        │（起訴書誤│業銀行高雄分行│      │
│    │      │誤載為同│        │載為DB7458│（帳號：085885│      │
│    │      │月30日）│        │19號）    │）            │      │
├──┼───┼────┼────┼─────┼───────┼───┤
│3   │李長欣│89.10.31│27,500元│KDB0000000│丙○○高雄區中│戊○○│
│    │      │        │        │（起訴書誤│小企業銀行楠梓│      │
│    │      │        │        │載為KDB003│分行（帳號：  │      │
│    │      │        │        │660號     │9586 ）       │      │
└──┴───┴────┴────┴─────┴───────┴───┘
附表2：
┌──┬───┬────┬─────┬────┬────┬───┐
│編號│發票人│發 票 日│ 面    額 │本票號碼│到 期 日│執票人│
│    │      │        │（新台幣）│        │        │      │
├──┼───┼────┼─────┼────┼────┼───┤
│1   │黃清良│未記載  │119,500元 │369930號│89.9.28 │己○○│
├──┼───┼────┼─────┼────┼────┼───┤
│2   │林信志│89.7.30 │289,650元 │150204號│89.9.27 │己○○│
└──┴───┴────┴─────┴────┴────┴───┘
附表3 ：
┌──┬───┬────┬─────┬─────┬───────┬───┬───────┐
│編號│發票人│發 票 日│支票面額  │支票號碼  │付款銀行及帳號│執票人│ 備    註     │
├──┼───┼────┼─────┼─────┼───────┼───┼───────┤
│1   │黃清良│89.7.31 │119,500元 │0000000   │民林工程企業有│己○○│公訴意旨以屆期│
│    │      │        │          │          │限公司華南銀行│      │未兌現，以附表│
│    │      │        │          │          │博愛分行（帳號│      │2編 號1 所示之│
│    │      │        │          │          │：9586）      │      │本票換回。    │
├──┼───┼────┼─────┼─────┼───────┼───┼───────┤
│2   │林信志│89.7.27 │289,600元 │64678     │林志信高雄企銀│己○○│公訴意旨以屆期│
│    │      │        │          │          │大社分行（帳號│      │未兌現，以附表│
│    │      │        │          │          │：8791）      │      │2編 號2 所示之│
│    │      │        │          │          │              │      │本票換回。    │
├──┼───┼────┼─────┼─────┼───────┼───┼───────┤
│3   │丙○○│89.5.25 │1,200,000 │IE0000000 │丙○○合作金庫│戊○○│屆期未兌現。│
│    │      │        │元        │          │苓雅分行（帳號│      │89年10月20日│
│    │      │        │          │          │：3392）      │      │  拒絕往來。  │
├──┼───┼────┼─────┼─────┼───────┼───┼───────┤
│4   │丙○○│89.8.31 │220,000元 │AY0000000 │丙○○台企銀行│戊○○│屆期未兌現。│
│    │      │        │          │          │九如分行（帳號│      │89年10月20日│
│    │      │        │          │          │：7078）      │      │  拒絕往來。  │
├──┼───┼────┼─────┼─────┼───────┼───┼───────┤
│5   │長昇公│89.9.5  │30,000元  │PAS0000000│長昇公司高雄市│戊○○│屆期未兌現。│
│    │司    │        │          │（起訴書誤│第三信用合作社│      │89年10月27日│
│    │乙○  │        │          │載為PDAS00│（帳號：9913）│      │  拒絕往來。  │
│    │      │        │          │2967號）  │              │      │              │
├──┼───┼────┼─────┼─────┼───────┼───┼───────┤
│6   │丙○○│89.9.27 │100,000元 │IE0000000 │丙○○合庫銀行│戊○○│屆期未兌現。│
│    │      │        │          │          │苓雅分行（帳號│      │89年10月20日│
│    │      │        │          │          │：3392）      │      │  拒絕往來。  │
├──┼───┼────┼─────┼─────┼───────┼───┼───────┤
│7   │乙○  │89.10.15│150,000元 │JCB0000000│乙○高雄區中小│戊○○│屆期未兌現  │
│    │      │        │          │          │企業銀行（帳號│      │89年11月03日│
│    │      │        │          │          │：8607）      │      │  拒絕往來。  │
├──┼───┼────┼─────┼─────┼───────┼───┼───────┤
│8   │丙○○│89.10.26│150,000元 │IE0000000 │丙○○合庫銀行│戊○○│屆期未兌現  │
│    │      │        │          │          │苓雅分行（帳號│      │89年10月20日│
│    │      │        │          │          │：3392）      │      │  拒絕往來。  │
├──┼───┼────┼─────┼─────┼───────┼───┼───────┤
│9   │長昇公│89.11.15│163,500 元│PAS0000000│長昇公司高雄市│戊○○│屆期未兌現  │
│    │司    │        │          │          │第三信用合作社│      │89年10月27日│
│    │乙○  │        │          │          │（帳號：9913）│      │  拒絕往來。  │
├──┼───┼────┼─────┼─────┼───────┼───┼───────┤
│10  │長昇公│89.12.15│150,000元 │PAS0000000│長昇公司高雄市│戊○○│屆期未兌現  │
│    │司    │        │          │          │第三信用合作社│      │89年10月27日│
│    │乙○  │        │          │          │（帳號：9913）│      │  拒絕往來。  │
├──┼───┼────┼─────┼─────┼───────┼───┼───────┤
│11  │乙○  │89.12.31│1,000,000 │JCA0000000│乙○高雄區中小│戊○○│屆期未兌現  │
│    │      │        │元        │          │企業銀行（帳號│      │89年11月3 日│
│    │      │        │          │          │：8607）      │      │  拒絕往來。  │
├──┼───┼────┼─────┼─────┼───────┼───┼───────┤
│12  │丙○○│89.7.28 │290,000元 │AY0000000 │丙○○台企銀行│己○○│屆期未兌現    │
│    │      │        │          │          │九如分行（帳號│      │              │
│    │      │        │          │          │：7078）      │      │              │
├──┼───┼────┼─────┼─────┼───────┼───┼───────┤
│13  │陳美華│89.10.13│289,000 元│AV0000000 │陳美華匯通銀行│己○○│屆期未兌現    │
│    │      │        │          │          │四維分行（帳號│      │              │
│    │      │        │          │          │：0000 0000-0 │      │              │
│    │      │        │          │          │）            │      │              │
├──┼───┼────┼─────┼─────┼───────┼───┼───────┤
│14  │長昇公│89.11.2 │150,000元 │PAS0000000│長昇公司高雄市│己○○│屆期未兌現  │
│    │司    │（起訴書│          │          │第三信用合作社│      │89年10月27日│
│    │乙○  │誤載為同│          │          │（帳號：9913）│      │  拒絕往來。  │
│    │      │月15日）│          │          │              │      │              │
├──┼───┼────┼─────┼─────┼───────┼───┼───────┤
│15  │長昇公│89.11.8 │50,000元  │AA0000000 │長昇公司高雄市│己○○│屆期未兌現  │
│    │司    │        │          │          │第二信用合作社│      │89年10月27日│
│    │乙○  │        │          │          │（帳號：020056│      │  拒絕往來。  │
│    │      │        │          │          │086）         │      │              │
├──┼───┼────┼─────┼─────┼───────┼───┼───────┤
│16  │長昇公│89.11.18│62,290元  │AA0000000 │長昇公司高雄市│己○○│屆期未兌現  │
│    │司    │        │          │          │第二信用合作社│      │89年10月27日│
│    │乙○  │        │          │          │（帳號：020056│      │  拒絕往來。  │
│    │      │        │          │          │086）         │      │              │
├──┼───┼────┼─────┼─────┼───────┼───┼───────┤
│17  │長昇公│90.1.25 │100,000 元│QB0000000 │長昇公司一銀左│己○○│屆期未兌現    │
│    │司    │        │          │          │營分行（帳號：│      │              │
│    │乙○  │        │          │          │28659 ）      │      │              │
├──┼───┼────┼─────┼─────┼───────┼───┼───────┤
│18  │長昇公│90.2.23 │71,180    │AA0000000 │長昇公司高雄市│己○○│屆期未兌現  │
│    │司    │        │          │          │第二信用合作社│      │89年10月27日│
│    │乙○  │        │          │          │（帳號：020056│      │  拒絕往來。  │
│    │      │        │          │          │086）         │      │              │
├──┼───┼────┼─────┼─────┼───────┼───┼───────┤
│19  │長昇公│90.2.25 │107,500元 │AA0000000 │長昇公司高雄市│己○○│屆期未兌現  │
│    │司    │        │          │          │第二信用合作社│      │89年10月27日│
│    │乙○  │        │          │          │（帳號：020056│      │  拒絕往來。  │
│    │      │        │          │          │086）         │      │              │
├──┼───┼────┼─────┼─────┼───────┼───┼───────┤
│20  │長昇公│90.3.25 │105,500元 │AA0000000 │長昇公司高雄市│己○○│屆期未兌現  │
│    │司    │        │          │          │第二信用合作社│      │89年10月27日│
│    │乙○  │        │          │          │（帳號：020056│      │  拒絕往來。  │
│    │      │        │          │          │086）         │      │              │
├──┼───┼────┼─────┼─────┼───────┼───┼───────┤
│21  │長昇公│90.4.25 │103,500元 │AA0000000 │長昇公司高雄市│己○○│屆期未兌現  │
│    │司    │        │          │          │第二信用合作社│      │89年10月27日│
│    │乙○  │        │          │          │（帳號：020056│      │  拒絕往來。  │
│    │      │        │          │          │086）         │      │              │
├──┼───┼────┼─────┼─────┼───────┼───┼───────┤
│22  │長昇公│90.5.25 │71,300元  │AA0000000 │長昇公司高雄市│己○○│屆期未兌現  │
│    │司    │        │          │          │第二信用合作社│      │89年10月27日│
│    │乙○  │        │          │          │（帳號：020056│      │  拒絕往來。  │
│    │      │        │          │          │086）         │      │              │
├──┼───┼────┼─────┼─────┼───────┼───┼───────┤
│23  │長昇公│90.6.16 │150,000元 │AA0000000 │長昇公司高雄市│己○○│屆期未兌現  │
│    │司    │        │          │          │第二信用合作社│      │89年10月27日│
│    │乙○  │        │          │          │（帳號：020056│      │  拒絕往來。  │
│    │      │        │          │          │086）         │      │              │
├──┼───┼────┼─────┼─────┼───────┼───┼───────┤
│24  │長昇公│90.6.25 │395,500元 │AA0000000 │長昇公司高雄市│己○○│屆期未兌現  │
│    │司    │（起訴書│          │          │第二信用合作社│      │89年10月27日│
│    │乙○  │誤載為同│          │          │（帳號：020056│      │  拒絕往來。  │
│    │      │月16日）│          │          │086）         │      │              │
├──┼───┼────┼─────┼─────┼───────┼───┼───────┤
│25  │長昇公│90.7.25 │289,000元 │AA0000000 │長昇公司高雄市│己○○│屆期未兌現  │
│    │司    │（起訴書│          │          │第二信用合作社│      │89年10月27日│
│    │乙○  │誤載為同│          │          │（帳號：020056│      │  拒絕往來。  │
│    │      │年6 月16│          │          │086）         │      │              │
│    │      │日）    │          │          │              │      │              │
├──┼───┼────┼─────┼─────┼───────┼───┼───────┤
│26  │民林工│89.8.26 │283,950元 │GB0000000 │民林工程企業有│己○○│屆期未兌現    │
│    │程企業│        │（起訴書誤│          │限公司華南銀行│      │              │
│    │有限公│        │載為38萬3 │          │博愛分行（帳號│      │              │
│    │司    │        │千9 百50元│          │：000000000） │      │              │
│    │黃清良│        │）        │          │              │      │              │
├──┼───┼────┼─────┼─────┼───────┼───┼───────┤
│27  │民林工│89.9.14 │295,000元 │GB0000000 │民林工程企業有│己○○│屆期未兌現    │
│    │程企業│        │          │          │限公司華南銀行│      │              │
│    │有限公│        │          │          │博愛分行（帳號│      │              │
│    │司    │        │          │          │：000000000） │      │              │
│    │黃清良│        │          │          │              │      │              │
└──┴───┴────┴─────┴─────┴───────┴───┴───────┘


司法院資訊處製作；財團法人民間司法改革基金會備份。
